臺灣高等法院高雄分院民事判決　　　　　 95年度上字第194號
上　訴　人　甲○○
訴訟代理人　魏緒孟律師
被　上訴人　丁○○
訴訟代理人　陳惠菊律師
上列當事人間損害賠償事件，上訴人對於中華民國95年9 月29日
臺灣高雄地方法院95年度訴字第33號第一審判決提起上訴，本院
於96年4 月11日言詞辯論終結，判決如下：
    主  文
上訴駁回。
第二審訴訟費用由上訴人負擔。
　　事實及理由
一、本件被上訴人起訴主張：兩造原係夫妻關係，上訴人於94年
    1 月22日在高雄榮民總醫院永康院區之員工宿舍與訴外人鄭
    如婷相通姦，經被上訴人報警當場查獲並訴請偵辦，嗣兩造
    同日在警局達成和解，簽訂和解書，約定兩造同意離婚，上
    訴人願給付被上訴人新台幣（下同）400 萬元，其中第1 期
    款30萬元於辦理離婚登記同時支付，其餘自94年3 月5 日起
    ，按月於每月5 日支付8 萬元，至全部支付完畢止，如有一
    期未付，視為全部到期，詎上訴人於94年8 月5 日起即未依
    約付款，所餘330 萬元依約即視為全部到期，爰依此和解之
    契約關係，訴請上訴人給付330 萬元，及自起訴狀繕本送達
    翌日（即94年9 月29日）起，至清償日止，按年息百分之5
    計算之法定遲延利息，並聲明願供擔保，請准宣告假執行。
    原審法院為被上訴人勝訴判決。被上訴人於本院答辯聲明：
    (一)上訴駁回。(二)訴訟費用由上訴人負擔。
二、上訴人則以：係被上訴人率人擅入屋內強令上訴人對鄭女做
    出狀似相姦之不雅動作，再予拍照存證，藉以揚言將散佈，
    並向上訴人任職之醫院舉報，而脅迫上訴人與之和解。且被
    上訴人應將拍攝之相片等全部證據資料交予上訴人，為上訴
    人與被上訴人達成和解願付400 萬元之重要條件，然被上訴
    人竟將所拍攝之相片另製作成光碟片，暗自保留，未交予上
    訴人，顯係以詐欺使上訴人與之簽訂和解書，上訴人已就此
    被脅迫、詐欺而為和解之意思表示，於94年8 月4 日致函被
    上訴人表示撤銷，系爭和解契約自已因上訴人之撤銷而失其
    效力，被上訴人依和解之契約關係請求上訴人給付和解金，
    自屬無據云云，資為抗辯。於本院上訴聲明：(一)原判決廢棄
    。(二)被上訴人在第一審之訴駁回。(三)第一、二審訴訟費用由
    被上訴人負擔。
三、被上訴人主張兩造原係夫妻關係，上訴人於94年1 月22日在
    高雄榮民總醫院永康院區之員工宿舍與訴外人鄭如婷同處一
    室，經被上訴人報警當場查獲並訴請偵辦妨害家庭罪責，嗣
    兩造同日在警局達成和解，簽訂和解書，約定兩造同意離婚
    ，上訴人願給付被上訴人400 萬元，其中第1 期款30萬元於
    辦理離婚登記同時支付，其餘自94年3 月5 日起，按月於每
    月5 日支付8 萬元，至全部支付完畢止，如有一期未付，視
    為全部到期，詎上訴人於94年8 月5 日起即未依約付款，共
    餘330 萬元未付等事實，業據提出和解書、群己聯合律師事
    務所94年8 月4 日94年群律字第94031 號函在卷（台南地院
    卷5~7 頁）為證，且為上訴人所不爭執，自可信為真實。被
    上訴人又主張未付之330 萬元依和解書之約定應視為全部到
    期，爰依和解之契約關係訴請上訴人給付，然為上訴人抗辯
    以前詞。是本件爭點為(一)上訴人是否被脅迫簽立系爭和解書
    ，而可撤銷和解之意思表示。(二)上訴人是否被詐欺簽立系爭
    和解書，而可撤銷和解之意思表示。(三)被上訴人得否依系爭
    和解書請求上訴人給付尚未支付之和解金額。
四、上訴人是否被脅迫簽立系爭和解書，而可撤銷和解之意思表
    示。
  (一)上訴人係主張被上訴人率人擅入屋內強令上訴人對鄭如婷做
    出狀似相姦之不雅動作，再予拍照存證，藉以揚言將散佈，
    並向上訴人任職之醫院舉報，使其畏懼，被迫簽立系爭和解
    書云云。然為被上訴人所否認，抗辯稱：因房門未鎖，伊等
    乃推門進入，撞見上訴人與鄭女兩人裸露下半身正發生性行
    為，上訴人見狀乃將鄭女抱住，並留在床上，不敢起身，其
    後員警即趕到現場蒐證，伊等並無強令上訴人對鄭女做出狀
    似相姦之不雅動作，再予拍照存證等語。
  (二)經查，當日到現場處理之警察即證人劉宇征到庭證稱：「當
    天我在巡邏，無線電通報該地點有糾紛或是民眾請求協助，
    我前往該地點處理」、「原告的親屬帶我上樓，進入1 個房
    間，看到鄭如婷與被告兩人衣衫不整，就知道大概是因為妨
    害家庭的案件報警的」、「兩個人在床上抱在一起，男生在
    上女生在下，男生成弓字型，要保護女生的重點部位不要被
    拍到」、「（之後你如何處理？）拍照蒐證，請兩人穿衣服
    到派出所作筆錄」、「（當時被告及鄭如婷有無向你表示他
    們是被脅迫的？）沒有」、「（到派出所之後的情形如何？
    ）我負責作鄭如婷的筆錄，被告有1 位自稱是律師的朋友在
    現場協助他，我筆錄還沒做完，被告或那位自稱律師的朋友
    向我表示他們和原告已經達成和解，而且和解書是他們借用
    派出所的電腦打的」、「在派出所內，我當場有看到他們簽
    和解書，他們還交1 份給我」、「（現場有多少人？）不包
    括床上兩位最少還有3 人，有當事人的太太，及他的親戚，
    他們都站在門口，有人拿照相機或錄影機在蒐證，我們到場
    後就把現場的人趕出去，由警方進行蒐證」、「（你如何判
    斷被告當時是在保護鄭如婷的重點部位？）當時女方下半身
    沒有穿任何衣物，男方也是」等語（原審卷68~70 頁），當
    日在警局訊問上訴人筆錄之警員即證人簡進忠到庭證稱：「
    （你作筆錄時被告有無表示在榮總永康院區宿舍時有受到恐
    嚇或脅迫？）沒有，被告的律師朋友是在我作筆錄時來的」
    、「我作筆錄時，雙方就口頭同意和解，只是還沒寫和解書
    ，和解書是被告的律師朋友用我作筆錄的那台電腦打的」、
    「我只是聽到被告的律師朋友向被告表示原告談和解的金額
    太高，要再和對方談」、「（你和被告接觸的過程中，是否
    有向你表示受到任何脅迫？）沒有，我只是聽到他和他的律
    師朋友在談，他律師朋友說和解的金額太高，但原告有表示
    如果金額降低就不願意和解」等語（原審卷71～72頁），並
    有由警察劉宇征在現場蒐證所拍攝之上訴人在床上赤裸下半
    身抱住亦赤裸下半身之鄭女之照片數張附警訊卷宗，經原審
    法院向臺南地方法院調取94年偵字第4981號卷宗在卷可稽，
    苟上訴人在床上赤裸下半身抱住赤裸下半身之鄭女的不雅動
    作，為被上訴人及其親戚脅迫下所為，豈有不當場向到現場
    處理之警察提出指控，並任由警蒐證之理，則上訴人主張被
    上訴人強令上訴人對鄭如婷做出狀似相姦之不雅動作，再予
    拍照存證云云，並非可採。
  (三)又按，被脅迫之意思表示，謂表意人因他人故意表示加害，
    發生恐怖而為意思表示之行為。經查，上訴人上開撤銷意思
    表示之致函係謂：「甲○○先生受制於台端拍攝之照片，為
    恐台端以之對外散佈，乃不得不於當天以新臺幣400 萬元之
    巨額代價為離婚條件，冀以取回全部照片，以免流傳於外，
    造成名譽之重大損失，遂因此與台端簽立和解書，同意賠償
    」等情（台南地院卷6 頁），受上訴人之託至現場處理系爭
    事件之鄭曉東律師亦到庭證稱：「我當天趕到派出所時，被
    告告訴我他和原告已經口頭上談好和解條件，和解條件是他
    寄放在原告名下的股票、現金存款一共約500 多萬元全部歸
    原告所有，另外再分期給付原告400 萬元，每月給付12萬元
    ，我認為和解金額太高，我提供意見說一般處理妨害家庭的
    案件的和解金是6 、70萬元，但被告告訴我說因為原告手上
    有被告和鄭如婷的相片和錄影帶，所以被告不得不接受這個
    金額，被告有請我和原告談看可不可以把金額壓低，原告派
    出游姓先生和我談，他們都叫他游律師，但他沒有給我名片
    ，所以我不知道他真實姓名，游先生告訴我他也知道一般行
    情大約是6 、70萬元之間，但本件他們有錄影帶及照片，如
    果把錄影帶及照片公開或寄到榮總，就是被告任職的單位，
    對被告可能不好，所以他們不願意降低金額，我退而求其次
    向他們表示把分期付款的金額減為每個月8 萬元，他們就同
    意這個條件，就簽和解書，和解書的內容是我擬的，打字是
    被告在醫院的同事來幫他打字，我特別在和解書的第1 條及
    第4 條有記載，對方應該要把他們蒐證的照片及所有資料交
    給對方以免流通到外面去，在第4 條約定不能把這個資料向
    任何第三人或被告任職的機構舉發，這是為了保護被告的名
    譽」等語（原審卷73～74頁），足見兩造於警局警訊之時，
    即有以金錢之支付來解決渠等離婚關係之協議，僅金額多寡
    之問題持續協商，而上訴人係自慮被上訴人將所持照片等證
    據公開或向上訴人任職之醫院舉報，將影響上訴人與鄭女之
    前途、各譽，始應允上開和解條件，自屬上訴人自身內在心
    理衝突之抉擇，而非受客觀上不能抗拒之脅迫，否則在警局
    之上訴人大可拒絕接受簽署，更遑論事後也已依約履行數期
    之給付，從而上訴人據以主張係受被上訴人之脅迫而與被上
    訴人成立和解之意思表示，上訴人得撤銷該意思表示云云，
    亦無可取。
五、上訴人是否被詐欺簽立系爭和解書，而可撤銷和解之意思表
    示。
  (一)上訴人係主張被上訴人應將其所拍攝之照片等全部證據資料
    交還上訴人，為上訴人簽立系爭和解書支付400 萬元之重要
    條件，然被上訴人竟將所拍攝之相片另製作成光碟片，暗自
    保留，未交予上訴人，顯係以詐欺使上訴人與之簽訂系爭和
    解書為願付400 萬元之意思表示云云。經查，兩造原係約定
    上訴人第1 期款30萬元，於辦理離婚登記同時交付，被上訴
    人並同時將有關本件系爭之相片等全部證據資料交還上訴人
    ，惟上訴人因擔心資料被複製，而於當日籌足30萬元，在警
    局交付予被上訴人，並由被上訴人將所拍攝之相片23張、底
    片、錄影帶母帶交予上訴人所委託之律師鄭曉東之事實，有
    上開和解書在卷可稽，且經證人鄭曉東到庭證稱：「第1 條
    本來是約定我們交付頭期款30萬元時他們再把資料還給我們
    ，但是契約簽完時，被告告訴我他擔心資料被複製，所以我
    們當晚就籌了30萬元交給原告，並要求原告當場把所有資料
    交給被告，原告也同意，所以在交款同時，游先生和我當場
    把V8的錄影帶刪除，因為他們已經把數位相機的底片拿去送
    洗，所以他們又派另一個人去相館把記憶卡及底片拿回派出
    所交給我，整個過程過就是這樣。」等語在卷（原審卷74頁
    ）可稽，且為兩造所不爭執，自屬可信之事實。
  (二)上訴人請求傳訊之天天攝影快速沖印之負責人即證人戊○○
    係到庭證稱：「（證人是否記得94年1 月22日晚上曾經有人
    拿數位相機記憶卡到你開設的天天攝影沖印館沖洗，如提示
    的照片8 張？）我記不得，每天沖洗的照片太多」、「（被
　　告本人去你的相館做什麼事？）他與另一個人拿照片連照相
    館的袋子一塊拿來給我看，問我是否有洗過這些照片，客人
    洗照片時有無另外作光碟」、「（你如何回答？）因為時間
    沒有很久，我當時對照片有印象，我記得當初來加洗的人拿
    了照片出去之後，沒多久又回來說要作成光碟，我就馬上把
    光碟做給他」、「（照片的內容為何？）有一對男女在臥房
    ，只有照到背面及側面，他們應該有穿衣服」、「（被告本
    人去找你的時候，距離客人去沖洗照片作光碟的時間有多久
    ？）應該有一、兩個月」（原審卷97～99頁）、「（能否確
    定所說有加洗相片的光碟就是本件系爭相片的光碟？）應該
    是，不過當時來問的人並沒有拿相片給我看，我現在也無法
　　指認是何人拿來要加洗光碟的」、「既然沒有拿相片給你看
　　，如何確定加洗的光碟就是本件系爭的相片？）無法確定」
　　（本審卷65頁）等語在卷，則證人戊○○既然因每天沖洗多
    量相片，而不能記得所沖洗之相片為何，且其在上訴人前往
    相館詢問時，既未獲上訴人出示本件系爭相片，更無法確定
    所指有客人加洗光碟之相片即為本件系爭照相，所指替客人
    加洗光碟之照片為一對男女在臥房，有穿衣服，係照到背面
    及側面，顯與本件上訴人與鄭女被查獲時均赤裸下半身之情
    形不相符，況上訴人係於該查獲之翌日前往相館向戊○○查
    詢，隔一星期再向戊○○確認並錄音，而戊○○指證應客人
    要求加洗光碟片之時間係在上訴人向其查詢之前1 、2 個月
    前，顯然難以證人戊○○與本件上訴人之談話錄音及到庭證
    稱曾應客人要求加洗照相之光碟，遽認為本件被上訴人有託
    人加洗本件有關之系爭照片之光碟，並加以暗自保留。戊○
    ○之妻即證人丙○○到庭固證稱：「上訴人來問時就有拿系
    爭相片，所以我能確定就是這個案子的相片」、「（光碟是
    否妳燒的？）是我燒的」、「（何人來說要燒的？）拿相片
    的人，他拿走相片後，大約5 分鐘，又進來說要加洗光碟，
    我是直接從我的電腦把它洗成光碟」等語（本審卷66頁）。
    然證人並無法指認加洗光碟之人，且其稱應客人要求加洗光
    碟之時間係在上訴人前往查詢之前1 個月以上（本審卷66頁
    ），核之上開理由，同難以證人丙○○與本件上訴人之談話
    錄音及到庭之證述，遽謂本件被上訴人有託人加洗本件有關
    系爭相片之光碟，並加以暗自保留。至證人乙○○所證有陪
    同上訴人前往相館向戊○○查詢，並拿出本件有關系爭相片
    供戊○○查看等語（本審卷69頁），同理亦難為上訴人有利
    之認定。從而據以主張被上訴人將所拍攝之相片另製作成光
    碟暗自保留，未交予上訴人，顯係以詐欺使上訴人與之簽訂
    系爭和解書為願付400 萬元之意思表示，上訴人得撤銷該意
    思表示云云，自非可採。
六、被上訴人得否依系爭和解書請求上訴人給付尚未支付之和解
    金額。
    基上，上訴人主張其依法已撤銷因被脅迫或詐欺而簽立系爭
    和解書所為願付400 萬元之意思表示，並非有理。而上訴人
    自94年8 月5 日起即未依約付款，所餘330 萬元依約即視為
    全部到期，已如前述，從而被上訴人依和解之契約關係，訴
    請上訴人給付330 萬元及自起訴狀繕本送達翌日（即94年9
    月29日）起，至清償日止，按年息百分之5 計算之利息，自
    有理由，應予准許。
七、綜上所述，原審法院為被上訴人勝訴判決，並無不合，上訴
    人上訴指摘原判決不當，求予廢棄改判，為無理由，應予駁
    回。
八、本件事證至臻明確，兩造其餘攻擊防禦方法，與本件判斷結
    果不生影響，自不逐一論列，併此敘明。
據上論結，本件上訴為無理由，依民事訴訟法第449 條第1 項、
第78條，判決如主文。
中　　華　　民　　國　　96　　年　　4 　　月　　25　　日
                            民事第五庭
                                審判長法官  蔡明宛
                                法      官  曾錦昌
                                法      官  黃國川
以上正本證明與原本無異。
如對本判決上訴，須於判決送達後20日內向本院提出上訴狀，其
未表明上訴理由者，應於上訴後20日內向本院提出上訴理由書（
均須按他造當事人之人數附繕本）。上訴時應提出委任律師或具
有律師資格之人之委任狀，並依附註條文規定辦理。
中　　華　　民　　國　　96　　年　　4 　　月　　26　　日
                                書　記　官  鄔維玲
附註：
民事訴訟法第466條之1 ：
對於第二審判決上訴，上訴人應委任律師為訴訟代理人，但上訴
人或其法定代理人具有律師資格者，不在此限。
上訴人之配偶、三親等內之血親、二親等內之姻親，或上訴人為
法人、中央或地方機關時，其所屬專任人員具有律師資格並經法
院認為適當者，亦得為第三審訴訟代理人。
第1 項但書及第2 項情形，應於提起上訴或委任時釋明之。
                                                      WQ
